臺灣高等法院民事判決　　　　　　　　 96年度家上易字第6號
上　訴　人　乙○○
訴訟代理人　萬蓓娣律師
被　上訴人　丙○○
　　　　　　甲○○
共　　　同
訴訟代理人　楊尚賢律師
上列當事人間請求分割遺產等事件，上訴人對於中華民國95年12
月27日臺灣板橋地方法院95年度家訴字第97號第一審判決提起上
訴，並於本院為訴之變更，經本院於96年10月23日言詞辯論終結
，判決如下：
    主  文
就被繼承人竇念祖所遺留之財產，依附表二所示分歸兩造取得。
第二審訴訟費用由被上訴人負擔三分之一，餘由上訴人負擔。
    事實及理由
一、按當事人於第二審為訴之變更、追加，非經他造同意，不得
    為之，但請求之基礎事實同一者，不在此限，民事訴訟法第
    446條第1項、第255條第1項第2款定有明文。經查上訴人在
    原審起訴時係主張其因兩造之被繼承人竇念祖死亡而代墊喪
    葬費用合計新台幣（下同）1,006,850元，為此，依據民法
    第1150條、第1179條、第1181條規定，聲明求為判決命：(一)
    被上訴人應將竇念祖之存款合計321,555元給付予上訴人以
    償還代墊之喪葬費用；(二)被上訴人丙○○應給付上訴人代墊
    之喪葬費用220,096元，被上訴人甲○○應給付上訴人代墊
    之喪葬費用245,101元，及均自起訴狀繕本送達翌日起至清
    償日止，按年息5%計算之利息（見原審卷第39至41、51頁）
    。嗣於本院審理中則為訴之變更，先位之訴依據民法第1164
    條規定，聲明求為判決准將竇念祖之遺產依附表一所示方法
    分割；備位之訴依據民法第179條規定，聲明求為判決命被
    上訴人各給付上訴人335,616元，及自起訴狀繕本送達之翌
    日起至清償之日止，按年息5%計算之利息（見本院卷第34至
    40 、43、84至85頁）。經核上訴人訴之變更所為請求之基
    礎事實與其起訴時所為請求之基礎事實同一，依前揭規定，
    其所為訴之變更應予准許。
二、上訴人主張：其與被上訴人丙○○係被繼承人竇念祖之子女
    ，被上訴人甲○○為竇念祖之配偶，竇念祖於民國（下同）
    94年7月20日死亡，留有台灣銀行永和分行帳號00000000000
    0號帳戶存款（下稱系爭台灣銀行存款）1,974,654元本息、
    中華郵政總局內湖文德支局帳號000000-0號及帳號000000-0
    號帳戶存款（下稱系爭郵局存款）424,018元本息、中國信
    託商業銀行永和分行帳號00000000000-0號帳戶存款（系爭
    中國信託銀行存款）118,662元、聯電公司股票6,602股、中
    環公司股票20,370股、台灣茅矽股票1,782股、彰化銀行股
    票200股及出售台北市○○路66巷36弄11號6樓房屋 (下稱系
    爭房屋)價金650萬元，合計9,504,480元。又上訴人為辦理
    竇念祖之喪葬事宜，已先行墊支1,006,850元，此項喪葬費
    用屬遺產管理費用，依民法第1150條規定，應由竇念祖之遺
    產支付，是扣除上開喪葬費用後，所餘8,497,630元應由兩
    造共同繼承，爰先位之訴依據民法第1164條規定請求依如附
    表一所示方法分割竇念祖之遺產。如先位請求無理由，則針
    對上訴人所墊付之喪葬費用1,006,850元，本應由全體繼承
    人負責，依民法第1153條第2項規定之法理，相當於繼承人
    相互間對於被繼承人之債務，應按其應繼分比例負擔，爰備
    位之訴依據民法第179條規定，請求被上訴人各返還335,616
    元及加付法定遲延利息等語。並聲明：(一)先位聲明：竇念祖
    所遺財產請准依附表一所示之方式分割。(二)備位聲明：被上
    訴人應各給付上訴人335,616元，及自起訴狀繕本送達之翌
    日起至清償日止，按年息5%計算之利息。(三)願供擔保請准宣
    告假執行。
三、被上訴人則以：兩造就系爭台灣銀行存款1,974,654元已分
    配完畢，而系爭中國信託銀行存款及系爭郵局存款尚不足以
    清償竇念祖生前積欠訴外人台灣中小企業銀行股份有限公司
    （下稱台灣中小企業銀行）之1,008,000元債務本息。至上
    訴人所主張之聯電公司股票、中環公司股票、台灣茅矽股票
    及彰化銀行股票，早於93年6月15日即由竇念祖贈與丙○○
    ，並於竇念祖94年7月20日死亡前即出清完畢，另系爭房屋
    亦經竇念祖於92年8月間出售，所得價款並未由被上訴人持
    有，是上訴人請求依附表一所示方式分割遺產，顯無理由。
    又上訴人違反親屬會議所為關於竇念祖之喪葬事宜委由「中
    華民國忠義同志會」辦理之決議，擅自處理竇念祖之喪葬事
    宜並收受各方奠儀，其所支出之費用，自應由其自行負擔，
    被上訴人並未因此而受有利益，是上訴人備位之訴請求被上
    訴人分別返還所受不當利益335,616元，亦無理由等語，資
    為抗辯。並聲明：上訴人變更之訴駁回。
四、按遺產繼承人，除配偶外，直系血親卑親屬為第一順位繼承
    人；又同一順序之繼承人有數人時，按人數平均繼承；又配
    偶有相互繼承遺產之權，與第1138條所定第一順序之繼承人
    同為繼承時，其應繼分與他繼承人平均，民法第1138條、第
    1141條本文、第1144條第1款分別定有明文。經查竇念祖於
    94年7月20日死亡，上訴人及丙○○為竇念祖之子女，甲○
    ○為竇念祖之配偶，此有戶籍謄本、繼承系統表及台灣板橋
    地方法院檢察署相驗屍體證明書可稽（見原法院95年度板調
    字第78號卷第6至10頁），且為兩造所不爭執，堪信為真實
    。是依上開規定，兩造為竇念祖之全體繼承人，其應繼分各
    為1/3。
五、又按繼承人得隨時請求分割遺產，但法律另有規定或契約另
    有訂定者，不在此限，民法第1164條定有明文，是上訴人自
    得依此規定請求分割竇念祖之遺產。經查：
  (一)關於竇念祖之遺產部分：
  1.系爭台灣銀行存款部分：
    兩造就系爭台灣銀行帳戶內存款1,974,654元部分已於95
      年1月11日成立調解，由兩造依每人各分得1/3方式分配，
      此有原法院94年度家調字第2299號調解筆錄可證（見原審
      卷第44頁），且為兩造所不爭執，堪信為真實。
    上訴人主張系爭台灣銀行存款另有利息75,016元（其中25
      ,005元已由甲○○於95年2月8日先行領取），業據其提出
      台灣銀行存款餘額證明書及存摺類存款明細分戶帳為證（
      見原法院95年度板調字第78號卷第11頁、原審卷第46頁）
      ，亦堪信為真實。是上訴人據以主張此部分款項75,016元
      屬竇念祖之遺產，應屬可取。
  2.系爭中國信託銀行存款部分：
    依上訴人所提系爭中國信託銀行存款帳戶自94年6月20日起
    至同年11月25日止之對帳單所示，該帳戶於竇念祖94年7月
    20日死亡時尚有存款餘額118,662元（見本院卷第72頁），
    是上訴人主張此部分款項係屬竇念祖之遺產，自屬有據。
  3.系爭郵局存款部分：
    依上訴人所提系爭郵局存款其中帳號000000-0號帳戶自94年
    6月12日起至同年9月12日止之客戶歷史交易清單所示，該帳
    戶於竇念祖94年7月20日死亡時尚有存款餘額422,336元（見
    本院卷第71頁）；另帳號000000-0號帳戶之存款餘額為175
    元，亦據上訴人提出郵政儲金存款餘額證明書為證（見原審
    卷第48頁），是系爭郵局存款合計422,511元（計算式為：
    422,336＋175＝422,511），應列入竇念祖之遺產。
  4.股票部分：
    依上訴人所提出之遺產稅免稅證明書固列載竇念祖之遺產
      有：(1)系爭台灣銀行帳戶存款1,974,654元，(2)系爭郵局
      帳戶存款424,018元，(3)中國信託銀行存款118,662元，(4)
      聯電股票6,602股（核定價額為160,428元)，(5)台灣茂矽
      股票1,782股（核定價額為21,562元），(6)彰化銀行股票
      200股（核定價額為3,680元），(7)出售台北市○○路66巷
      36弄11號6樓房屋價金650萬元（見本院卷第22頁），惟上
      訴人自認此證明書所列遺產係其自行申報（見本院卷第30
      頁），而該證明書上亦註明：「本證明書不作繼承人身分
      及遺產產權證明之用」，是尚不能憑此即足證明竇念祖死
      亡時遺有上開財產。
    被上訴人抗辯竇念祖生前所有聯電股票2,303股、台灣茂
      矽股票23,420股、中環公司股票2,323股、彰化銀行股票
      2,801股，早於93年6月15日即贈與丙○○，且於竇念祖94
      年7月20日死亡前即出清完畢等語，並提出私人間直接讓
      受、繼承及贈與轉帳申請資料查詢單為證（見原審卷第51
      頁），且為上訴人所不爭執（見本院卷第68至69頁），堪
      信為真實。上訴人雖主張此部分贈與價額應依民法第1173
      條規定自丙○○之應繼分中扣除等語，惟上訴人並未舉證
      證明丙○○係因結婚、分居或營業而從竇念祖受有上開財
      產之贈與，是上訴人所為此部分之主張，尚不足取。
    按遺產及贈與稅法第15條固規定被繼承人死亡前2年內贈
      與被繼承人之配偶、被繼承人依民法第1138條及第1140條
      規定各順序繼承人個人之財產，應於被繼承人死亡時，視
      為被繼承人之遺產，併入其遺產總額，依本法規定徵稅。
      然此規定乃係針對遺產稅之計算標準而設，至繼承人得請
      求分割之遺產範圍，自仍應適用民法之相關規定。是上訴
      人主張應適用遺產及贈與稅法第15條規定，將丙○○所受
      贈之上開股票價值列入竇念祖之遺產而予分割云云，亦不
      足取。
  5.出售系爭房屋所得價金650萬元部分：
    經查竇念祖於92年8月29日將系爭房屋以660萬元之價金出
      售予訴外人陳彩枝，並已辦畢所有權移轉登記等情，有不
      動產買賣契約書、交款備忘錄及不動產登記資料可稽（見
      本院卷第52至56頁），且為上訴人所不爭執（見本院卷第
      69頁），堪信為真實。
    上訴人雖主張竇念祖將出售系爭房屋所得價金650萬元贈
      與甲○○，做為以其名義另行購買房屋之價金等語，並提
      出字條為證（見本院卷第73至74頁）。惟查該字條縱認係
      甲○○所親筆書寫，然依其所載內容，亦不足據以證明竇
      念祖有將出售系爭房屋所得價金650萬元贈與甲○○之事
      實，是上訴人主張此650萬元價金應屬竇念祖之遺產云云
      ，亦不足取。
  6.債務部分：
    經查訴外人竇桂邀竇念祖為連帶保證人，於93年12月16
      日與台灣中小企業銀行訂立微型企業創業貸款契約書，向
      台灣中小企業銀行借款100萬元，嗣因竇桂未依約還款
      ，經台灣中小企業銀行於竇念祖死亡後之95年間，以竇桂
      及兩造為共同被告，另案訴請返還借款，經台灣台北地
      方法院（下稱台北地院）以95年度訴字第3195號判決命竇
      桂及兩造應連帶給付台灣中小企業銀行1,008,000元（
      含本金100萬元及利息8,000元）確定，並由台灣中小企業
      銀行據以為執行名義對丙○○之財產實施強制執行等情，
      有上開判決、台灣士林地方法院執行命令、台北地院執行
      命令及原法院執行命令可證（見原審卷第30至34頁、本院
      卷第92至93頁），且為上訴人所不爭執（見本院卷第30頁
      反面、79、88頁），堪信為真實。則此項債務既係竇念祖
      生前所負債務，且迄至竇念祖死亡時尚未清償，自屬遺產
      ，而應由兩造共同繼承，是上訴人主張竇念祖就此項債務
      不負清償之責，此項債務非屬遺產云云，殊不足取。
    上訴人主張其為辦理竇念祖之喪葬事宜，已先行墊支1,00
      6,850元，固據提出龍巖白沙灣安樂園永久使用權狀、真
      龍殿商品價格一覽表、免用統一發票收據、全省生命事業
      有限公司收費明細表、台北市殯葬管理處其他收入憑證、
      大宗函件彙計郵資單及慈念堂收據為證（見原法院95年度
      板調字第78號卷第14至26頁）。惟查繼承人為辦理被繼承
      人喪葬事宜所支出之費用，並非被繼承人生前所負之債務
      ，非屬遺產。又此項喪葬費用亦非關於遺產管理、分割及
      執行遺囑之費用，是上訴人主張應依民法第1150條規定由
      遺產支付云云，亦屬無據。
   7.依上所述，竇念祖所遺財產有存款2,590,843元（計算式為
     ：（1,974,654＋75,016＋118,662＋422,511＝2,590,843
     ）及債務1,008,000元。
   (二)關於分割方法：
     兩造就系爭台灣銀行存款其中1,974,654元部分（即如附表
     二編號1號部分）已合意按應繼分各1/3先行分配，已如前
     述，是就此部分之遺產即依此方式分配。其餘存款616,189
     元部分（即如附表二編號2號至5號部分）及債務1,008,000
     元部分（即如附表二編號6號部分），則依兩造應繼分各1/
     3計算，由兩造各分得存款205,396元 (另餘1元分歸甲○○
     取得）及債務336,000元，其分割方法詳如附表二所示。
六、綜上所述，上訴人先位之訴依據民法第1164條規定請求分割
    竇念祖之遺產，為有理由，應予准許，爰依附表二所示方法
    分由兩造各自取得。又本院既認上訴人先位之訴為有理由，
    則就上訴人備位之訴自無庸再予審論，併此敘明。
七、兩造其餘之攻擊或防禦方法及未經援用之證據，經本院斟酌
    後，認為均不足以影響本判決之結果，自無逐一詳予論駁之
    必要，併此敘明。
八、據上論結，本件上訴人變更之訴為有理由，依民事訴訟法第
    80條之1判決如主文。
中　　華　　民　　國　　96　　年　11 　月　　  13   　日
                    民事第四庭
                        審判長法  官  張劍男
                              法  官  丁蓓蓓
                              法  官  彭昭芬
正本係照原本作成。
如不服本判決，應於收受送達後20日內向本院提出上訴書狀，其
未表明上訴理由者，應於提出上訴後20日內向本院補提理由書狀
（均須按他造當事人之人數附繕本）上訴時應提出委任律師或具
有律師資格之人之委任狀；委任有律師資格者，另應附具律師資
格證書及釋明委任人與受任人有民事訴訟法第466條之1第1項但
書或第2項（詳附註）所定關係之釋明文書影本。
中　　華　　民　　國　　96　　年　　11　　月　　15　　日
            　　　　　　　　　書記官  丁華平
附註：
民事訴訟法第466條之1（第1項、第2項）：
對於第二審判決上訴，上訴人應委任律師為訴訟代理人。但上訴
人或其他法定代理人具有律師資格者，不在此限。
上訴人之配偶、三親等內之血親、二親等內之姻親，或上訴人為
法人、中央或地方機關時，其所屬專任人員具有律師資格並經法
院認為適當者，亦得為第三審訴訟代理人。
